---
title: "Regressão linear na prática"
output:
  html_document:
    df_print: paged
---

```{r warning=FALSE, echo=FALSE, message=FALSE}
library(tidyverse)
library(broom)
library(modelr)
source(here::here("code/lib.R"))
theme_set(theme_report())

knitr::opts_chunk$set(tidy = FALSE,
                      fig.width = 6,
                      fig.height = 5)

paleta = c("#404E4D",
           "#92DCE5",
           "#938BA1",
           "#2D3142",
           "#F4743B")
```

## Dados da CAPES sobre avaliação da pós-graduação

A CAPES é um órgão do MEC que tem a atribuição de acompanhar a pós-graduação na universidade brasileira. Uma das formas que ela encontrou de fazer isso e pela qual ela é bastante criticada é através de uma avaliação quantitativa a cada x anos (era 3, mudou para 4). 

Usaremos dados da penúltima avaliação da CAPES: 

```{r}
cacc = read_projectdata()

glimpse(cacc)
```

### Produção e produtividade de artigos

Uma das maneiras de avaliar a produção dos docentes que a CAPES utiliza é quantificando a produção de artigos pelos docentes. Os artigos são categorizados em extratos ordenados (A1 é o mais alto), e separados entre artigos em conferências e periódicos. Usaremos para esse lab a produção em periódicos avaliados com A1, A2 e B1. 

```{r}
cacc = cacc %>% 
  mutate(producao = (periodicos_A1 + periodicos_A2 + periodicos_B1), 
         produtividade = producao / `Docentes permanentes`, 
         mestrados = Dissertacoes, 
         doutorados = Teses,
         mestrados_pprof = mestrados / `Docentes permanentes`, 
         doutorados_pprof = doutorados / `Docentes permanentes`)
```


### EDA

```{r}
cacc %>% 
  ggplot(aes(x = `Docentes permanentes`)) + 
  geom_histogram(bins = 15, fill = paleta[1])

cacc %>% 
  ggplot(aes(x = producao)) + 
  geom_histogram(bins = 15, fill = paleta[2])

cacc %>% 
  ggplot(aes(x = produtividade)) + 
  geom_histogram(bins = 15, fill = paleta[3])
```

Se quisermos modelar o efeito do tamanho do programa em termos de docentes (permanentes) na quantidade de artigos publicados, podemos usar regressão. 

*Importante*: sempre queremos ver os dados antes de fazermos qualquer modelo ou sumário: 

```{r}
cacc %>% 
  ggplot(aes(x = `Docentes permanentes`, y = producao)) + 
  geom_point()
```

Parece que existe uma relação. Vamos criar um modelo então:

```{r}
modelo1 = lm(producao ~ `Docentes permanentes`, data = cacc)

tidy(modelo1, conf.int = TRUE, conf.level = 0.95)
glance(modelo1)
```

Para visualizar o modelo:

```{r}
cacc_augmented = cacc %>% 
  add_predictions(modelo1) 

cacc_augmented %>% 
  ggplot(aes(x = `Docentes permanentes`)) + 
  geom_line(aes(y = pred), colour = "brown") + 
  geom_point(aes(y = producao)) + 
  labs(y = "Produção do programa")
```

Se considerarmos que temos apenas uma amostra de todos os programas de pós em CC no Brasil, o que podemos inferir a partir desse modelo sobre a relação entre número de docentes permanentes e produção de artigos em programas de pós? 

Normalmente reportaríamos o resultado da seguinte maneira, substituindo VarIndepX e todos os x's e y's pelos nomes e valores de fato:

> Regressão múltipla foi utilizada para analisar se VarIndep1 e VarIndep2 tem uma associação significativa com VarDep. Os resultados da regressão indicam que um modelo com os 2 preditores no formato VarDep = XXX.VarIndep1 + YYY.VarIndep2 explicam XX,XX% da variância da variável de resposta (R2 = XX,XX). VarIndep1, medida como/em [unidade ou o que é o 0 e o que é 1] tem uma relação significativa com o erro (b = [yy,yy; zz,zz], IC com 95%), assim como VarIndep2 medida como [unidade ou o que é o 0 e o que é 1] (b = [yy,yy; zz,zz], IC com 95%). O aumento de 1 unidade de VarIndep1 produz uma mudança de xxx em VarDep, enquanto um aumento...

Produza aqui a sua versão desse texto, portanto:

-----

**A regressão foi utilizada para analisar se a quantidade de docentes permanentes tem uma associação significativa com a produção. Os resultados da regressão indicam que um modelo com um preditor no formato Produção = 4.81337 * Docentes Permanentes - 41.27309 explica 81,46% da variância da variável resposta (R2 = 0.8145886).**

**A variável de Docentes Permanentes, medida pela quantidade de docentes em cada universidade, tem uma relação significativa com o erro (b = [4.269955; 5.356786], IC com 95%). O aumento de 1 unidade na variável Docentes Permanentes produz uma mudança de 4.81337 na Produção.**

-----

Dito isso, o que significa a relação que você encontrou na prática para entendermos os programas de pós graduação no Brasil? E algum palpite de por que a relação que encontramos é forte?

-----

**Isso significa que existe uma relação, não necessáriamente de causalidade, entre a quantidade de docentes permanentes em um programa de pós graduação de ciência da computação e a produção de artigos em programas de pós, onde quanto maior a quantidade de docentes permanentes, maior a quantidade de artigos.**

**Talvez a forte relação encontrada entre as variáveis seja explicada pela pressão sobre o corpo docente para publicar, visto que a qualidade do curso é medida pela CAPES através de algumas variáveis, incluindo a produção científica, como mostra [este documento](https://www.capes.gov.br/images/stories/download/artigos/Artigo_18_07_07.pdf).** 

-----

## Mais fatores

E se considerarmos também o número de alunos?

```{r}
modelo2 = lm(producao ~ `Docentes permanentes` + mestrados + doutorados, data = cacc)

tidy(modelo2, conf.int = TRUE, conf.level = 0.95)
glance(modelo2)
```

Visualizar o modelo com muitas variáveis independentes fica mais difícil

```{r}
para_plotar_modelo = cacc %>% 
  data_grid(producao = seq_range(producao, 10), # Crie um vetor de 10 valores no range
            `Docentes permanentes` = seq_range(`Docentes permanentes`, 4),  
            # mestrados = seq_range(mestrados, 3),
            mestrados = median(mestrados),
            doutorados = seq_range(doutorados, 3)) %>% 
  add_predictions(modelo2)

glimpse(para_plotar_modelo)

```

```{r}
para_plotar_modelo %>% 
  ggplot(aes(x = `Docentes permanentes`, y = pred)) + 
  geom_line(aes(group = doutorados, colour = doutorados)) + 
  # facet_grid(. ~ as.factor(mestrados)) + 
  geom_point(data = cacc, aes(y = producao, colour = doutorados))
```

Considerando agora esses três fatores, o que podemos dizer sobre como cada um deles se relaciona com a produção de um programa de pós em CC? E sobre o modelo? Ele explica mais que o modelo 1? 

-----

**A regressão múltipla foi utilizada para analisar se a quantidade de docentes permanentes, mestrados e doutorados tem uma associação significativa com a produção. Os resultados da regressão indicam que um modelo com um preditor no formato Produção = 3.4997112\*Docentes Permanentes + 1.0007711\*Doutorados - 0.1949515\*Mestrados - 14.3663077 explica 87,07% da variância da variável resposta (R2 = 0.8706642). **

**A variável de Docentes Permanentes, medida pela quantidade de docentes em cada universidade, tem uma relação significativa com a variável dependente, com o erro (b = [2.5827257; 4.4166967], IC com 95%), assim como a variável Mestrados, medida pela quantidade de alunos de mestrado tem uma relação significativa com a variável dependente, com o erro (b = [-0.3577316; -0.0321714], IC com 95%), como também a variável Doutorados, medida pela quantidade de alunos de doutorado tem uma relação significativa com a variável alvo, com o erro (b = [0.6355112; 1.3660309], IC com 95%). O aumento de 1 unidade na variável Docentes Permanentes produz uma mudança positiva de 3.4997112 na Produção, assim como o aumento de 1 unidade na variável de Doutorados produz uma mudança positiva de 1.0007711 na Produção, enquanto o aumento de 1 unidade na variável Mestrados produz uma mudança negativa de 0.1949515 na Produção.**

**Desta forma, o modelo encontrou uma relação significativa entre todas as variáveis independentes do modelo e a variável dependente, onde a relação foi positiva entre a variável Docentes Permanentes e Produção, positiva entre a variável Doutorados e a Produção, mas foi negativa entre variável Mestrados e a Produção.**

**O segundo modelo explica mais que o primeiro, visto que tanto o R2 quanto o R2 ajustado foram maiores no segundo.**

-----


## Agora produtividade 

Diferente de medirmos produção (total produzido), é medirmos produtividade (produzido / utilizado). Abaixo focaremos nessa análise. Para isso crie um modelo que investiga como um conjunto de fatores que você julga que são relevantes se relacionam com a produtividade dos programas. Crie um modelo que avalie como _pelo menos 3 fatores_ se relacionam com a produtividade de um programa. Pode reutilizar fatores que já definimos e analizamos para produção. Mas cuidado para não incluir fatores que sejam função linear de outros já incluídos (ex: incluir A, B e um tercero C=A+B)

Produza abaixo o modelo e um texto que comente (i) o modelo, tal como os que fizemos antes, e (ii) as implicações - o que aprendemos sobre como funcionam programas de pós no brasil?.

**Para criar nosso novo modelo, utilizaremos três variáveis, similares às utilizadas anteriormente, são elas:**

* **Total docentes:   Docentes colaboradores + Docentes permanentes + Docentes visitantes**
* **Total discentes:  Quantidade de alunos de doutorado + Quantidade de alunos de mestrado**
* **Tem doutorado:    Se existe ou não doutorado no programa **

**Vejamos a distribuição destas variáveis:**

```{r}
cacc_modelo <- cacc %>% 
    mutate(
        total_docentes = `Docentes colaboradores` + `Docentes permanentes` + `Docentes visitantes`,
        total_discentes = mestrados + doutorados,
        tem_doutorado = ifelse(`Tem doutorado` == "Não", "Não", "Sim")
    ) %>% 
    select(produtividade, total_docentes, total_discentes, tem_doutorado)

cacc_modelo %>% 
    ggplot(aes(x = total_docentes)) +
        geom_histogram(binwidth = 5)

cacc_modelo %>% 
    ggplot(aes(x = total_discentes)) +
        geom_histogram(binwidth = 50)

cacc_modelo %>% 
    ggplot(aes(x = tem_doutorado)) +
        geom_bar()
```

**Vemos que as variáveis são mais concentradas em valores mais baixos tanto para docentes quanto para discentes, existindo poucos observações que se destacam das demais. A quantidade de cursos que tem doutorado é próxima das que não tem, apesar de existirem mais cursos que não tem doutorado do que cursos que tem.**

**Visualizemos se existe relação entre as variáveis independentes do modelo que criaremos e a dependente.**

```{r}
cacc_modelo %>% 
    ggplot(aes(x = total_docentes, y = produtividade)) +
        geom_point()

cacc_modelo %>% 
    ggplot(aes(x = total_discentes, y = produtividade)) +
        geom_point()

cacc_modelo %>% 
    ggplot(aes(x = tem_doutorado, y = produtividade)) +
        geom_jitter()
```

**Parece existir uma relação linear do total de discentes com a produtividade, se considerarmos cursos com até 300 discentes, como também parece existir uma relação linear entre o total de docentes e a produtividade, se considerarmos cursos com até 60 docentes e a concentração da produtividade dos cursos que tem doutorado é maior dos que não tem.**

**Criando o modelo:**

```{r}
modelo3 = lm(produtividade ~ total_docentes + total_discentes + tem_doutorado, data = cacc_modelo)

tidy(modelo3, conf.int = TRUE, conf.level = 0.95)
glance(modelo3)
```

**A regressão múltipla foi utilizada para analisar se a quantidade de docentes, discentes e se o curso tem doutorado tem uma associação significativa com a produtividade. Os resultados da regressão indicam que um modelo com um preditor no formato Produtividade = 0.010166466\*Total_Docentes + 0.002659466\*Total_Discentes + 1.409964436\*Tem_Doutorado + 1.213281785 explica 47,63% da variância da variável resposta (R2 = 0.4763424).**

**A variável total_docentes, medida pela quantidade de docentes em cada universidade, não tem uma relação significativa com a variável dependente, visto o erro (b = [-0.024259786; 0.04459271], IC com 95%), assim como a variável total_discentes, medida pela quantidade de discentes em cada universidade, não tem uma relação significativa com a variável dependente, visto o erro (b = [-0.002812107; 0.008131039], IC com 95%), enquanto a variável tem_doutorado, medida com sim caso tenha doutorado no curso e não caso contrário, tem uma relação significativa com a variável alvo, com o erro (b = [0.865722005; 1.954206867], IC com 95%).**

**O modelo calcula que o aumento de 1 unidade na variável Total_Docentes produz uma mudança positiva de 0.010166466 na Produtividade, assim como o aumento de 1 unidade na variável Total_Discentes produz uma mudança positiva de 0.002659466 na Produtividade, como também o aumento de 1 unidade na variável Tem_Doutorado produz uma mudança positiva de 1.409964436 na Produtividade. **

**Com isso, aprendemos que um programa de pós graduação em ciência da computação que tem doutorado tem relação positiva com a produtividade de artigos, que faz sentido, visto que na tese de doutorado deve ser proposta uma ideia científica original, conteúdo propício para publicação. Aprendemos também o modelo não identifica uma relação linear entre a quantidade de docentes e a produtividade, assim como entre a quantidade de discentes e a produtividade. Esta ausência de associação linear pode ser causada tanto pelos valores extremos, como por relações não lineares, como também pode não existir relação entre as variáveis de fato.**

___